【裁判字號】    90,上更(一),538
【裁判日期】    901204
【裁判案由】    毒品危害防制條例等
【裁判全文】
臺灣高等法院臺南分院刑事判決                                        行股
    上  訴  人  臺灣嘉義地方法院檢察署檢察官
    被      告  乙  ○  ○
    選任辯護人  張  雯  峰  律師
                奚  淑  芳
    被      告  甲  ○  ○
    指定辯護人  本院公設辯護人  丁  ○  ○
右上訴人因違反麻醉藥品管理條例案件，不服臺灣嘉義地方法院八十六年度訴字第五
八四號中華民國八十七年十一月十一日第一審判決（起訴案號：臺灣嘉義地方法院檢
察署八十六年度偵字第四三二九、四六三六號），提起上訴，判決後經最高法院發回
更審，本院判決如左：
    主      文
原判決關於乙○○轉讓禁藥部分撤銷。
乙○○明知為禁藥而轉讓，處有期徒刑陸月，如易科罰金以參佰元折算壹日。被訴於
民國八十六年三月底販賣安非他命予丙○○部分無罪。
其他上訴駁回。
    事      實
乙○○明知安非他命為禁藥，竟於民國（下同）八十五年七月間，在嘉義市○○路飛
虹ＫＴＶ內，轉讓安非他命一小包予丙○○（已另案審理）吸用，嗣丙○○於八十六
年六月二十八日下午九時許，被警查獲施用安非他命時始供出上情。案經嘉義市警察
局第一分局報請臺灣嘉義地方法院檢察署檢察官偵查起訴。
    理      由
一、被告乙○○轉讓禁藥有罪部分：
（一）訊據被告乙○○矢口否認有何轉讓禁藥之犯行，並辯稱：當時係其與丙○○各
      出資新臺幣（下同）二千五百元，由其出面向綽號「阿本」者購買安非他命平
      分，丙○○亦有在場云云。然查被告乙○○如何為右揭轉讓安非他命予丙○○
      吸用之事實，已據其在偵查中供承：「（你有無賣安非他命給丙○○）我只有
      在八十五年七月底時，在嘉義市○○路飛虹ＫＴＶ內，給過丙○○一包安非他
      命，但他沒有給我錢」等語明確（見偵字第四六三六號卷第十三頁），核與證
      人丙○○於該時間有吸用安非他命之事實相符。雖證人丙○○迭在警訊、偵查
      中、及本院上訴審先後證稱：係於右揭時地向被告乙○○購買安非他命云云；
      然既為被告乙○○所堅詞否認，且證人丙○○嗣在本審亦翻異前供，改與被告
      乙○○前辯稱係二人合資購買之相同證詞，亦見證人丙○○所供係向被告乙○○購買安非他命云者，先後不一而有瑕疵，此外復查無其他積極確切證據，足
      認被告乙○○有上開販賣安非他命情事，自難徒依證人丙○○唯一片面有瑕疵
      之證詞，而為被告乙○○係販賣安非他命之認定（不構成販賣理由詳如後述無
      罪部分）。至被告乙○○及證人丙○○二人，嗣均改稱：上開交付安非他命之
      行為，亦非無償轉讓安非他命，而係二人合資購買云者，容係因被告乙○○當
      時亦犯吸用安非他命之犯行，冀得較輕之幫助吸用處罰，而免另再科以轉讓
      安非他命之重罪，所故為避重就輕及故為迴護之詞，亦不足為被告乙○○有利
      之認定。綜上被告乙○○轉讓安非他命之事證，已臻明確，不容其飾詞空言否
      認，其犯行洵堪認定，應予依法論科。
（二）按安非他命原經行政院衛生署於六十九年十二月八日以衛署藥字第三０一一二
      四號公告，列為藥物藥商管理法第十六條第一款所定之禁藥管理（嗣於八十二
      年二月五日修正為藥事法第二十二條），嗣雖經該署於七十九年十月九日以衛
      署藥字第九０四一四二號公告，列入麻醉藥品管理條例第二條第四款所定之化
      學合成麻醉藥品管理，繼又列於八十七年五月二十日公佈，同年月二十二日生
      效之毒品危害防制條例第二條第二項第二款所定之第二級毒品管理，然仍不失
      其禁藥之性質。被告乙○○轉讓安非他命行為後法律有變更，然與行為時之麻
      醉藥品管理條例及藥事法相較，仍以行為時之藥事法較有利於被告乙○○，應
      適用藥事法處斷。核被告乙○○所為，係犯藥事法第八十三條第一項之轉讓禁
      藥罪。公訴人認係犯販賣化學合成麻醉藥品罪，起訴法條尚有未洽，應予變更
      。原審據予論罪科刑，固非無見。惟查原判決就被告乙○○於八十六年三月底
      ，販賣安非他命予丙○○部分，既認不能證明犯罪，卻又認因已變更起訴法條
      ，而未於主文為無罪之諭知，已有未合；且原判決未及依新修正之刑法第四十
      一條第一項前段，為有期徒刑如易科罰金之諭知，亦有可議。檢察官就此部分
      上訴意旨，仍認被告乙○○係犯販賣化學合成麻醉藥品罪，指摘原審此部分判
      決不當，雖無足取；惟原審此部分判決既有可議，自應由本院將原審此部分判
      決予以撤銷改判。爰審酌被告乙○○之素行、犯罪之動機、目的、手段、所生
      危害、及其犯後態度等一切情狀，仍對其量處有期徒刑六月。又按刑法第四十
      一條：「犯最重本刑為三年以下有期徒刑之罪，而受六月以下有期徒刑或拘役
      之宣告，因身體、教育、職業或家庭之關係，執行顯有困難者，得以一元以上
      三元以下折算一日，易科罰金」，已於九十年一月十日經總統公布修正為第四
      十一條第一項：「犯最重本刑為五年以下有期徒刑之罪，而受六月以下有期徒
      刑或拘役之宣告，因身體、教育、職業或家庭之關係或其他正當事由，執行顯
      有困難者，得以一元以上三元以下折算一日，易科罰金」，同年月十二日生效
      。被告乙○○犯罪後法律有變更，比較新舊法，以新法對其較為有利，自應適
      用修正後刑法第四十一條第一項前段規定，併予諭知如易科罰金以三百元折算
      一日之標準，以資懲儆。
二、被告乙○○被訴於八十六年三月底，及被告甲○○被訴於八十六年二月間，各販
    賣安非他命予丙○○無罪部分：
（一）公訴意旨略以：被告乙○○意圖牟利，於八十六年三月底，在嘉義市○○○路
      獅子社區巷口，販賣安非他命一小包予丙○○，價格二千元。另被告甲○○亦
      意圖牟利，於八十六年二月間，在嘉義市○○路三六０號前，販賣安非他命一
      小包予丙○○，價格五千元。因認其等二人均犯有販賣化學合成麻醉藥品之
      罪嫌云云。
（二）按犯罪事實應依證據認定之，無證據不得推定其犯罪事實；又不能證明被告犯
      罪者，應諭知無罪之判決；刑事訴訟法第一百五十四條、第三百零一條第一項
      ，分別定有明文。次按認定犯罪事實所憑證據無論直接證據或間接證據，其為
      訴訟上之證明須於通常一般之人均不致於有所懷疑，而得確信其為真實，始得
      據之為有罪之認定，亦經最高法院著有七十四年臺上字第四九八六號判例在案
      。又同案被告不利於己之陳述，雖得採為其他共同被告犯罪之證據，惟此項不
      利之陳述須無瑕疵可指，且就其他方面調查又與事實相符者，始得採為其他共
      同被告犯罪事實之認定，若不為調查而專憑此項供述即為其他共同被告犯罪事
      實之認定，顯與刑事訴訟法第一五六條第二項規定有違；因此現行刑事訴訟法
      下被告之自白或共同被告不利於己之陳述，其證明力並非可任由法院依自由心
      證主義之原則自由判斷，而受相當之限制，有證據法定主義之味道，即尚須另
      有其他必要之補強證據來補足，其自白之證明力始得採為斷罪之資料；而犯有
      麻醉藥品管理條例第十三條之一第二項各款之罪，供出麻醉藥品來源因而破獲
      者得減輕其刑，該條例第十三條之三定有明文，則吸用或販賣安非他命之人如
      供出安非他命之來源因而破獲者，既得邀減輕其刑之寬典，為擔保其所為不利
      於其他共同被告之陳述，及麻醉藥品來自其他共同被告之陳述之真實性，尤應
      有足以另人確信其陳述為真實補強證據，始能據為論罪之依據，復有最高法院
      八十七年臺上字第二一二三號判決意旨足參。公訴人認被告二人分別涉犯有上
      開販賣化學合成麻醉藥品之罪嫌，無非係以證人丙○○之證詞為唯一證據。惟
      訊據被告二人，則均堅詞否認有何販賣化學合成麻醉藥品之犯行，被告乙○○
      並辯稱：其係與丙○○二人各出資二千元，由其出面向綽號「阿本」者購買安
      非他命平分，丙○○亦有在場，並非由其販賣予丙○○而從中獲取利益等語；
      被告甲○○亦辯稱：其從未販賣安非他命予丙○○等語。
（三）卷查證人即原審同案被告丙○○，於八十六年五月二十九日，向嘉義市第一分
      局八掌派出所自首施用安非他命時，係供稱：「問：你所吸食之安非他命向何
      人所購買？聯絡方法為何？是一名綽號叫『阿明』男子購買的，總共向他購買
      兩次，我沒辦法與他聯絡，他並無留他的聯絡電話及呼叫器號碼給我，都是他
      打呼叫器給我的。」云云（見嘉市警一刑字卷第一二九０四號卷第二頁），當
      時並未指稱被告二人有販售安非他命之情事。詎事隔一月警方至丙○○住處，
      查獲丙○○吸食安非他命之事證後，證人丙○○始於八十六年六月二十八日，
      在警訊中供稱：「問：你所吸食安非他命向何人所購買？其真實姓名、住址、
      連絡電話？答：我所吸食之安非他命共向貳人購買，第一位是乙○○（男、六
      十年次、嘉義市○○里○○街四０四號），第二位是綽號「阿明」男子，我不
      知其真實姓名、住址、連絡電話，而我只知道乙○○連絡電話是000000
      000號。」、「我共向乙○○購買過二次安非他命，第一次於八十五年七月
      底購買一包安非他命，交易地點在嘉義市○○路一段飛虹ＫＴＶ內，價錢是新
      台幣貳仟五佰元正（即前轉讓禁藥部分），第二次於八十六年三月底亦購買壹
      包安非他命，交易地點是在嘉義市○○○路獅子社區巷口前，價錢是新台幣貳
      仟元正。」、「我還有向一位叫甲○○購買一次安非他命，時間於八十六年二
      月初，在在嘉義市○○路三六０號前，購買一包安非他命，價格新臺幣五千元
      。」云云（見嘉市警一刑字卷第一七六０號卷第二至五頁），嗣繼在偵查及本
      院上訴審亦為相同之指訴（見偵字第四六三六號卷第十二、十三頁，本院上訴
      卷第四十七頁）。按證人丙○○指向被告二人購買安非他命之時間，既係分別
      於八十六年二、三月間，而於八十六年五月二十九日自首前，苟被告二人確曾
      於八十六年二、三月間，販售安非他命予丙○○，何以未於當初自首時即指被
      告二人有販賣之事實，況丙○○對被告二人之相關資料知之甚稔，相較於綽號
      「阿明」之男子，既不知「阿明」之真實姓名、地址及連絡電話，則依經驗法
      則判斷，丙○○苟有向被告二人購買安非他命，丙○○理應於自首之初，即直
      接指認被告二人，乃丙○○不為此圖，反指不知真實姓名之男子「阿明」，益
      見證人丙○○所供不符常情，及前後供述亦有矛盾，足使一般人對各該供述之
      真實性產生懷疑，且稽之上開最高法院判決意旨，證人丙○○對於被告二人不
      利於己之陳述，既更須有相當限制，必須該項不利之陳述無瑕疵可指，且就其
      他方面調查與事實相符者，始得採為被告二人犯罪事實之認定，然除丙○○唯
      一片面有瑕疵之指述外，既查無其他補強證據，足證證人丙○○之證詞為真，
      自無法徒憑證人丙○○上開片面有瑕疵之指述，資為被告二人有販賣安非他命
      犯行之認定。
（四）又被告乙○○嗣雖辯稱：係其與丙○○各出資二千元，合資向綽號「阿本」者
      購買云云，並為證人丙○○在本院所是認，然微論其等各該供述是否屬實，因
      查無其他積極確切證據，足證被告乙○○此部分所謂之合資購買，係出於意圖
      營利之販賣行為，或係無償之轉讓行為，則基於罪疑唯輕之法理，寧認被告乙○○被訴此部分辯解為可採，是亦難憑被告乙○○有合資購買安非他命之事實
      ，即推認其係出於販賣而為之。
（五）綜上各情，參互觀之，證人丙○○唯一之片面指證，既無任何補強證據，足以
      擔保其陳述之真實性，自難僅憑該證人片面且有瑕疵之指證，遽為認定被告二
      人有販賣化學合成麻醉藥品犯行之依據，此外復查無其他積極證據，足證被告
      二人有何公訴意旨所指此部分犯行，本件不能證明被告二人有此部分犯罪。原
      審認被告乙○○被訴此部分犯罪不能證明，固非無見，惟因原審未於主文為此
      部分無罪之諭知，尚有未洽。檢察官上訴意旨，仍認被告乙○○係犯販賣化學
      麻醉藥品罪，指摘原審此部分判決不當，雖無足取；惟原審此部分判決既有可
      議，自應由本院將原審此部分判決予以撤銷，改諭知其被訴於八十六年三月底
      販賣安非他命予丙○○部分無罪。原審另對被告甲○○部分，本於同上之見解
      ，適用刑事訴訟法第三百零一條第一項，對其為無罪判決之諭知，經核並無不
      合。檢察官上訴意旨，仍認其係犯販賣化學合成麻醉藥品罪，指摘原審此部分
      判決不當，為無理由，應予駁回。
三、據上論斷，應依刑事訴訟法第三百六十八條、第三百六十九條第一項前段、第三
    百六十四條、第二百九十九條第一項前段、第三百條、第三百零一條第一項，藥
    事法第八十三條第一項，刑法第十一條前段、第二條第一項但書、修正後刑法第
    四十一條第一項前段，罰金罰鍰提高標準條例第二條，判決如主文。
本案經檢察官曾顯智到庭執行職務。
中      華      民      國    九十      年     十二     月      四      日
                                  臺灣高等法院臺南分院刑事第二庭
                                      審判長法官  游  明  仁
                                            法官  蘇  重  信
                                            法官  林  永  茂
右正本證明與原本無異。
如不服本判決，應於判決送達後十日內向本院提出上訴狀，其未敘述理由者並應於提
出上訴狀後十日內向本院補提理由書（應附繕本)。
                                      法院書記官  劉  岳  文
中      華      民      國    九十      年     十二     月      四      日
藥事法第八十三條第一項：
明知為偽藥或禁藥，而販賣、供應或調劑、運送、寄藏、牙保、轉讓或意圖販賣而陳
列者，處五年以下有期徒刑，得併科新台幣十萬元以下罰金。


司法院資訊處製作；財團法人民間司法改革基金會備份。
